最高法院刑事判決　　　　　　　　　　　　　　　八十八年度台上字第七五二○號
　　上　 訴　 人　台灣高等法院檢察署檢察官
　　上訴人即被告　甲○○
　　選 任辯護 人　黃明郎律師
右上訴人等因被告偽造有價證券案件，不服台灣高等法院中華民國八十六年十一月十
八日第二審更審判決（八十五年度上更(一)字第一○三一號，起訴案號：台灣板橋地方
法院檢察署八十三年度偵緝字第二八二號），提起上訴，本院判決如左：
    主  文
原判決撤銷，發回台灣高等法院。
    理  由
本件原判決認定上訴人即被告甲○○於民國八十一年間原住於台北縣新莊市○○街四
十八號五樓，意圖為自己不法之所有，於同年三月七日上午某時，無故侵入其鄰居即
同市○○街四十八號四樓程進行之住處，乘人不覺之際，徒手竊取程進行所有台北區
中小企業銀行中港分行帳號一三五○四－一號、支票號碼ＰＵ0000000及ＰＵ
0000000號空白支票二張、金飾一批（約價值新台幣（下同）二十萬元）、撲
滿一個（內有硬幣約一千餘元）、台北區中小企業銀行帳號00000000000
00號存摺一本，並拓取程進行所有印鑑章之印文，得手後，隨即於同日至台北縣新
莊市某不詳處偽刻程進行之印章一枚，旋至同市○○路二二九之二號上開銀行之中港
分行，偽造程進行之印文於該銀行活期儲蓄存款取款憑條上並填寫領款金額十萬元而
偽造私文書，並交付該銀行之行員，使之陷於錯誤而如數給付，足以生損害於程進行
。被告並意圖供行使之用，基於概括之犯意，於八十二年十月中旬某日，利用在台北
縣新莊市○○路四一九巷十五號五樓其妻舅柯瑞璟住處裝修水管工程，冒用柯瑞璟之
名義打電話向經營民間放款之黃明元佯稱欲借款十二萬五千元，並願以上開竊得之支
票號碼ＰＵ0000000號支票一紙質押供債務擔保等語，旋在上開支票上偽填發
票日八十二年十月二十五日及票面金額十二萬五千元，並偽造程進行之印文一枚於發
票人欄，及偽簽柯瑞璟署押一枚於支票背面，均足以生損害於程進行及柯瑞璟。黃明
元經向上開銀行查詢程進行帳號之信用，經答覆該帳號之信用良好，黃明元不疑有他
，即攜上開款項至柯瑞璟上址住處，被告並出示柯瑞璟之地價稅單、戶口名簿影本以
取信於黃明元並行使交付上開偽造之支票及偽造柯瑞璟背書之私文書予黃明元以為質
押，致黃明元陷於錯誤而如數交付。另於八十二年十月二十六日下午某時，復利用其
在柯瑞璟上址住處裝修水管工程，冒用柯瑞璟之名義打電話向經營民間放款之張雙盛
佯稱欲借款十五萬五千元，並願以上開竊得之支票號碼ＰＵ0000000號支票一
紙質押供債務擔保等語，旋於該支票上偽填發票日八十二年十一月八日及金額十五萬
五千元，並偽造程進行之印文一枚於發票人欄，及偽簽柯瑞璟署押一枚於支票背面，
而偽造有價證券，均足以生損害於程進行及柯瑞璟。張雙盛向台北區中小企業銀行中
港分行查詢上開程進行支票存款帳號之信用，經答覆信用良好，即攜現金十五萬五千
元至柯瑞璟上址住處，被告為取信於張雙盛，冒用柯瑞璟之名義，偽造發票日為八十
二年十月二十六日，到期日八十二年十一月八日，金額十五萬五千元之本票一紙，並
偽簽柯瑞璟之署押一枚及指紋署押三枚於該本票上而偽造有價證券，及冒用柯瑞璟名
義偽簽柯瑞璟署押二枚及指紋署押一枚於切結書上，而偽造私文書，均足以生損害於
柯瑞璟，並行使交付上開偽造之支票、本票、切結書各一紙予張雙盛以為債務擔保，
致張雙盛陷於錯誤而如數交付。嗣黃明元將該支票交予不知情之林宜松，張雙盛將該
支票交由不知情之其妻王美玲向銀行提示不獲付款後，始報警查獲等情，因而維持第
一審論處被告連續意圖供行使之用，而偽造有價證券罪刑之判決，駁回被告在第二審
之上訴，固非無見。
惟查(一)、當事人聲請調查之證據，如與待證事實有重要關係，就其案情確有調查之必
要者，事實審未予調查，又未認其無調查之必要，以裁定駁回之，或於判決理由予以
說明者，即有應於審判期日調查之證據未予調查之違法。被告否認有本件之犯行，並
於原審具狀聲請調取票號ＰＵ0000000號支票、八十一年三月七日偽造之程進
行名義向台北區中小企業銀行中港分行領取十萬元之取款憑條、所謂被告於八十三年
三月二日、同年三月十四日、同年三月三十一日分別款二萬元、四萬五千元、六萬
元至黃明華在中國農民銀行中和分行帳戶之存款憑條原本，連同被告所書之相關文件
，送請有關機關鑑定其筆跡是否相同，以查明上開支票、取款憑條及存款憑條是否為
被告所偽造或書寫（原審法院上訴字卷第二十二頁、第二十三頁）。原審對此與案情
有重要關係又非不能調查之事項，竟未予調查，復未認其無調查之必要，以裁定駁回
之，或於判決理由予以說明，其踐行之訴訟程序，難謂為適法。(二)、科刑之判決書，
對於犯罪事實，必須詳加認定，明確記載，然後於理由內明認定犯罪事實所憑之證
據，及其認定之理由。使事實與理由兩相一致，方足以資論罪科刑。原判決事實欄記
載被告意圖為自己不法之所有，於八十一年三月七日上午，無故侵入其鄰居即台北縣
新莊市○○街四十八號四樓程進行之住處，徒手竊取程進行所有台北區中小企業銀行
中港分行帳號一三五○四－一號，支票號碼ＰＵ0000000及ＰＵ000000
0號空白支票二張、金飾一批、撲滿一個、同銀行帳號0000000000000
號存摺一本，並拓取程進行所有印鑑章之印文，隨即偽刻程進行之印章一枚，至上開
銀行偽造程進行之領取十萬元取款憑條，並偽造其印文於其上，持以詐領存款等情。
然關於此部分究竟憑何證據認定被告有上述之竊盜、盜用印章、偽造印章、印文及偽
造取款憑條之犯行，原判決未於理由內加以說明，已有理由不備之違法。又證人程進
行於第一審調查中供稱：「失竊存簿當天就被盜領十萬元，……撲滿是第一次失竊，
在支票遺失前二個月失竊，約有二萬元左右。」（第一審卷第二十九頁背面），與原
判決所認定之事實，亦不盡相符。且該所謂偽造之取款憑條，其上所蓋之程進行印章
，究竟是否與程進行所留存之印鑑相符，銀行承辦人員何以未發現，此與被告是否有
偽刻印章使用，至有相關，原判決亦未詳加調查說明，遽予判決，亦有可議。(三)、刑
法上之牽連犯本屬數個獨立構成之犯罪，僅依法律之規定作為一罪處置而已，因之，
其主觀上行為人須有使之牽連之意思，客觀上須為通常之情形下，係以之為必要之手
段或必然之結果者，始屬相當。原判決對被告偽造票號ＰＵ0000000號、ＰＵ
0000000號支票，持以供擔保，分別向黃明元、張雙盛調借現款，所犯偽造有
價證券及詐欺罪，何以彼此有方法結果之牽連關係，未說明其法律上之見解，遽依刑
法第五十五條，從一重處斷，尚嫌理由欠備。(四)、刑法第三百零六條之罪，依同法第
三百零八條第一項之規定須告訴乃論。原判決對被告侵入程進行住處竊盜部分，論以
牽連犯刑法第三百零六條第一項之罪，但對被害人程進行是否提出告訴﹖其事實欄並
未明白記載，理由欄內復未說明，亦有疏漏。檢察官及被告分別提起上訴，指摘原判
決不當，尚非無理由，應認仍有撤銷發回更審之原因。
據上論結，應依刑事訴訟法第三百九十七條、第四百零一條，判決如主文。
中      華      民      國    八十八    年     十二     月     三十     日
                              最高法院刑事第五庭
                                  審判長法官  董  明  霈
                                        法官  丁  錦  清
                                        法官  林  茂  雄
                                        法官  王  居  財
                                        法官  林  秀  夫
      右正本證明與原本無異
                                              書  記  官
中      華      民      國    八十九    年      一      月      七      日
